臺灣臺北地方法院民事判決
110年度訴字第3670號

原      告  寶揚國際不動產有限公司

法定代理人  蕭怡菁  
訴訟代理人  張琇惠律師
被      告  事事如意國際實業有限公司

法定代理人  黃美玲  
訴訟代理人  王文宏律師
上列當事人間請求給付服務報酬事件，本院於民國111年3月24日
言詞辯論終結，判決如下：
    主  文
被告應給付原告新台幣壹佰柒拾參萬伍仟玖佰陸拾元，及自民國
一百一十年四月二十三日起至清償日止，按週年利率百分之五計
算之利息。
原告其餘之訴駁回。
訴訟費用由被告負擔百分之九十六，餘由原告負擔。
本判決第一項於原告以新台幣伍拾捌萬元為被告供擔保後，得假
執行；但被告如以新台幣壹佰柒拾參萬伍仟玖佰陸拾元為原告預
供擔保，得免為假執行。
原告其餘假執行之聲請駁回。 
    事實及理由
壹、程序部分：
一、按訴狀送達後，原告不得將原訴變更或追加他訴，但請求之
    基礎事實同一者，不在此限，民事訴訟法第255條第1項第2
    款定有明文。經查，原告起訴時原依兩造間協議請求被告給
    付桃園市○○區○○段○○○段0000地號等土地之服務報酬新台幣
    （下同）735,960元，有民事起訴狀附卷可參（見卷第12頁
    ），嗣於民國110年8月10日言詞辯論期日變更請求權基礎為
    不當得利，有本院110年8月10日言詞辯論筆錄在卷可憑（見
    卷第196頁），核原告所為訴之變更，基於其主張原告仲介
    前開土地交易而取得仲介報酬之同一基礎事實，揆諸上開規
    定，應予准許。
貳、實體部分：　　
一、原告主張：
  ㈠原告寶揚國際不動產有限公司（下稱寶揚公司）為土地不動
    產開發仲介業者，與被告事事如意國際實業有限公司（下稱
    事事如意公司）自109年間起陸續合作不動產仲介交易，由
    被告開發客戶，原告後續協助銷售事宜。於109年7月間，原
    告銷售地主即訴外人鄭清河、鄭清松等人所有、坐落於桃園
    市○○區○○段○○○段00000000000000地號、竹圍段崁下小段71-
    2、217-1、221-3、223、223-1、223-2地號等土地（下稱埔
    心段等土地），簽有土地買賣契約書及服務費確認單。該交
    易之買方仲介即成功不動產仲介有限公司（下稱成功不動產
    公司）與原告簽有合作物件約定書，約定該交易銷售總服務
    費2,207,880元，先匯入原告帳戶後，由原告（開發店）分
    得735,960元，再將成功不動產公司（銷售店）應分得之款
    項1,471,920元匯予成功不動產公司，原告並製有成交報告
    單。詎被告自行與地主聯繫，要求將仲介服務費交與被告，
    並將其中1,471,920元匯予成功不動產公司。被告就原告應
    得之服務費用735,960元迄未返還，其無法律上原因，受有
    屬於原告之財產735,960元，原告依民法第179條規定，請求
    被告返還。
  ㈡原、被告嗣於109年9月間合作，銷售訴外人呂招富、黃淑惠
    等人所有坐落桃園市○○區○○段○○○段0000○0000地號、橫山段
    尖山小段69-12地號、大牛稠段大牛稠小段12-1、13-45、23
    4-14、236-5地號、田心段810-1地號土地（下稱橫山段等8
    筆土地），成交金額為29,353,652元，服務費用為440萬元
    ，並簽有土地買賣契約書、給付服務報酬承諾書，原告並製
    有成交報告單。兩造於109年9月29日簽署流通銷售約定書，
    該約定書第3條約定服務費用440萬元，由訴外人車翊廷分得
    50%、被告分得25%、原告分得25%。而賣方給付此服務費用
    時，由被告先行收取，然被告迄未給付原告應分得之25%即1
    ,072,000元，爰依流通銷售約定書第3條約定，請求被告給
    付上述服務費。
  ㈢並聲明：被告應給付原告1,807,960元，及自起訴狀繕本送達
    翌日起至清償日止，按週年利率5%計算之利息。願供擔保請
    准宣告假執行。
二、被告答辯略以：
　㈠原告與被告均係由訴外人徐麒峻所出資設立，借用原告法定
    代理人蕭怡菁、被告法定代理人黃美玲名義登記為負責人。
    埔心段等土地及橫山段等8筆土地之交易均為徐麒峻所為，
    原告法定代理人並無經營原告公司之權限，徐麒峻係為節稅
    而將服務報酬分拆給原告及被告，並非兩造間有何合作分潤
    之協議。埔心段等土地交易係由徐麒峻擔任開發方，指定由
    被告公司參與此交易，包含委託銷售、簽約，與成功不動產
    公司共同銷售，總服務費用2,207,880元係地主親簽給被告
    ，由被告開立發票予地主，被告向僑馥建築經理股份有限公
    司申請全部服務費再分配給成功不動產公司，成功不動產公
    司遂於109年8月28日開立發票交付徐麟峻，向被告領取其可
    分得之服務費報酬1,471,920元，其餘735,960元為開發方之
    徐麒峻分得。原告提出其與成功不動產公司間109年7月2日
    合作物件約定書係原告法定代理人蕭怡菁事後填寫，並非真
    正，不能證明原告與成功不動產公司間有合作關係。
　㈡橫山段等8筆土地交易係徐麒峻經車翊廷介紹而認識該等土地
    地主呂招富、黃淑惠，雙方合意委託徐麒峻出售該土地，徐
    麒峻同時是該交易代表買方簽約之代理人，嗣因地主認為售
    價過低，又與徐麒峻商議折讓服務費為80萬元，故服務費非
    原告主張之440萬元，並由被告開立金額為40萬元之服務費
    發票2紙分別交予黃淑惠、呂招富。原告提出之流通銷售約
    定書僅作為被告公司內部作帳之用，嗣徐麒峻已申明為作廢
    文件，其上載之金額、案址、簽名均係原告法定代理人蕭怡
    菁自行填寫，無法證明原、被告間有合作協議，原告之請求
    均無理由。
　㈢並聲明：原告之訴及執行之聲請均駁回。如受不利之判決，
    願供擔保請准宣告免為假執行。
三、不爭執之事項：
　㈠原告公司登記負責人為蕭怡菁，被告公司登記負責人為黃美
    玲。
　㈡埔心段等土地、橫山段等8筆土地交易分別於109年7月2日、1
    09年9月29日簽署土地買賣契約書（見卷第41-63頁、第73-8
    1頁），被告就埔心段等土地交易取得2,207,880元款項後，
    將其中1,471,920元匯予成功不動產公司。
四、本件之爭點為：㈠原告主張被告無法律上原因而自地主受有
    埔心段等土地交易之服務報酬735,960元，有無理由？㈡橫山
    段等8筆土地交易之仲介服務報酬為若干？㈢兩造就橫山段等
    8筆土地交易有無合作分潤之協議？㈣被告抗辯徐麒峻為原告
    、被告之實質負責人，實際上並無兩造合作之情，僅係因節
    稅目的而拆分服務報酬予原告、被告，是否可採？茲分別論
    述如下：
　㈠原告主張被告無法律上原因而自地主受有埔心段等土地交易
    之服務報酬735,960元，有無理由？
　　⒈按無法律上之原因而受利益，致他人受損害者，應返還其
      利益。雖有法律上之原因，而其後已不存在者，亦同，民
      法第179條定有明文。按主張不當得利請求權存在之當事
      人，對於不當得利請求權之成立要件應負舉證責任，即應
      證明他方係無法律上之原因而受利益，致其受有損害。
　　⒉埔心段等土地交易之仲介報酬由出售土地之地主鄭清何等
      人直接交予徐麒峻，又埔心段等土地地主所簽署之3份土
      地買賣契約書之賣方經紀業欄位蓋有原告公司大小章，該
      等土地地主之一鄭清杰簽有服務費確認單，記載仲介服務
      費2,207,880元，經紀人簽章處有林宏輝及黃惠美姓名，
      營業員簽章處蓋有被告公司大小章印文及徐麒峻簽名等情
      ，為兩造所不爭執，且有土地買賣契約書、服務費確認單
      在卷可憑（見卷第41-65頁），上情堪以認定。
　　⒊證人即成功不動產公司人員徐以誥證稱：伊是成功不動產
      公司人員。兩年前航空城徵收地時跟寶揚公司有合作關係
      ，伊跟蕭怡菁聯絡，後來才認識徐麒峻，徐麒峻是寶揚公
      司的人。這件交易的仲介就是伊跟寶揚公司還有一位姓邱
      的中人。伊介紹買方來買埔心段等土地，徐麒峻帶賣方來
      竹北跟渠等簽約。就仲介服務費用成功不動產公司有一個
      合作協議書，伊簽名後交給徐麒峻，請他拿回去給寶揚公
      司。伊當時認為徐麒峻跟蕭怡菁都是寶揚公司的人等語（
      110年12月14日言詞辯論筆錄，卷第254-256頁），佐以前
      開埔心段等土地之土地賣賣契約書之記載，堪認證人徐以
      誥證述簽約當時伊以為仲介就是原告公司、伊及中人邱姓
      之人，核與事實相符。被告雖抗辯成功不動產公司向被告
      公司請款服務報酬、被告公司開立服務報酬之統一發票予
      成功不動產公司等情，然事後發票開立作業並不影響埔心
      段等土地交易時已表明提供賣方仲介服務之人為原告之事
      實。
　　⒋證人徐以誥證稱：埔心段等土地交易之仲介服務費，成功
      不動產公司有開發票給寶揚公司，成功不動產公司約分到
      1百多萬元，約2/3，寶揚公司分到1/3等語（見卷第256頁
      ），而成功不動產公司於109年8月28日開立買受人為事事
      如意公司之發票面額1,401,828元，有統一發票1紙在卷可
      稽（見卷第185頁），然統一發票固常可作為買賣關係或
      法律關係成立之佐證，惟亦非必然如此，恆常有與事實上
      法律關係不符之情況。證人徐以誥證稱：發票是會計在處
      理，徐麒峻說他有很多案件，伊後來才知道徐麒峻有兩家
      公司等語（見卷第259頁），尚難認與常情不符而推論其
      證稱進行埔心段等土地交易時是與寶揚公司一同仲介等語
      係屬虛偽。
　　⒌觀諸被告提出之專任委託銷售契約書（見卷第321頁）上原
      蓋有寶揚公司大小章、事事如意公司大小章，惟又將寶揚
      公司大小章印文及其經紀人林宏輝印文以畫叉方式刪除，
      而未加任何蓋印及註記，無從認定畫叉之人為何人、是否
      經契約當事人全體同意，尚難以該文書推論埔心段等土地
      交易之仲介服務係被告所提供，益可認徐麒峻於實際仲介
      埔心段等土地交易當時，並未表明其究竟係代表寶揚公司
      抑或事事如意公司。徐麒峻既未具體表明其係事事如意公
      司人員，復參酌證人徐以誥前開證述，徐麒峻本即為寶揚
      公司人員，且埔心段等土地交易之土地買賣契約上記載賣
      方經紀業公司為寶揚公司一情，足認徐麒峻本係以寶揚公
      司人員身分從事埔心段等土地交易之仲介。
　　⒍埔心段等土地交易仲介服務費為207,880元，有服務費確認
      單在卷可憑（見卷第65頁），又成功不動產公司與原告分
      別為買方仲介、賣方仲介，成功不動產公司取得仲介2/3
      ，原告取得1/3等情，業據證人徐以誥證述在卷（見卷第2
      56頁），從而原告應取得之仲介報酬應為735,960元（計
      算式：2,207,880×1/3＝735,960）。
　㈡橫山段等8筆土地交易部分：　　
　　⒈橫山段等8筆土地交易約定之仲介服務報酬為若干？
　　　證人呂招富、黃淑惠到庭證述橫山段等8筆土地為渠等各
      自所有，委由車翊廷仲介，徐麒峻為買方仲介，仲介費之
      發票是被告公司開的，金額40萬元共2張，原本服務費是4
      40萬元，渠等覺得太高，後來協議降為400萬元現金支付
      ，但發票僅開80萬元，400萬元就是全部的仲介服務費等
      情綦詳（本院111年2月17日言詞辯論筆錄，卷第342-343
      頁、第346-347頁），且有證人呂招富提出LINE群組對話
      紀錄所示：「（蘇小蘭代書）仲介費400萬就麻煩交給車
      姐。再由車姐交付給徐麒峻。（車翊廷）對的，你也可以
      跟徐老闆確認」等語（卷第373-379頁），堪認橫山段等8
      筆土地之全部仲介服務費為400萬元。被告抗辯橫山段等8
      筆土地交易之全部仲介費為80萬元，不足採信。
　　⒉經查，原告109年9月29日成交報告單上手寫「車小姐50%」
      、「寶揚25%」、「事事如意25%」，及109年9月29日流通
      銷售約定書特別約定載有「服務費肆佰肆拾萬元整」、「
      50%、25%、25%」等字樣，有原告成交報告單、流通銷售
      約定書在卷可憑（見卷第89頁、第91頁、第365頁），被
      告法定代理人黃美玲自承該流通銷售約定書是徐麒峻簽的
      ，徐麒峻簽完後拿回來說是內部要作帳用的一情（見卷第
      213頁），核其語意，並未主張該文書內容係屬虛偽。至
      證人徐麒峻證述該流通銷售約定書是作廢的，因為這是在
      簽約前寫的，我簽名的時候蕭怡菁沒有簽名在上面，也沒
      有寶揚公司的章等語（見卷第264頁），與被告法定代理
      人黃美玲自承之事實不符，該約定書書立之目的即在約定
      開發店與銷售店佣金之分配事宜，徐麒峻於開發店及銷售
      店均有簽名，足認簽署該文件之目的即在分配開發店事事
      如意公司及銷售店寶揚公司間佣金之分配，原告與被告間
      確有約定分配橫山段等8筆土地交易佣金，證人徐麒峻稱
      該約定書作廢，並無任何佐證，難認可採。再呂招富、黃
      淑惠於109年9月30日簽署「給付服務報酬承諾書」，其上
      記載受託人為寶揚公司、事事如意公司，復蓋用寶揚公司
      大小章（見卷第87-88頁），證人呂招富、黃淑惠亦證述
      簽約那天有寫一份給付服務報酬承諾書，簽名時已有寶揚
      公司、事事如意公司（見卷第343頁、第347-348頁），亦
      足佐證橫山段等8筆土地交易成立之時，即係由原告、被
      告公司共同為買方仲介。佐以徐麒峻與蕭怡菁間109年11
      月21日LINE對話紀錄所示，徐麒峻稱：「開40萬的發票給
      我」，並於109年11月22日傳送如卷第157頁所示之服務費
      確認單予蕭怡菁，蕭怡菁回覆：「這筆開40萬發票給你是
      嗎？」（見卷第247-249頁），及被告就橫山段等8筆土地
      交易之仲介費開立80萬元之統一發票一節，堪認原告與被
      告就橫山段等8筆土地交易之仲介費確為對半平分，核與
      流通銷售約定書上所載：「50%、25%、25%」一情相符，
      足認25%、25%係指原告、被告分配之佣金，50%為賣方即
      地主之仲介車翊廷所取得。從而橫山段等8筆土地之仲介
      費400萬元由被告、原告取得一半，再由被告、原告對半
      平分一節，可資認定。原告主張其應取得100萬元之仲介
      服務費（計算式：400萬×25%＝100萬），係屬可採。
　　⒊被告抗辯原告、被告公司實質負責人均為徐麒峻，僅借用
      蕭怡菁、黃美玲名義登記為負責人云云，為原告所否認。
      縱蕭怡菁與徐麒峻間確有借名登記為公司負責人之約定，
      亦僅屬渠等間債權契約關係，而無拘束第三人原告之效力
      ，公司依據公司法規定而為設立登記，即具有獨立之法人
      格，不容與個人間契約約定混淆。被告上開抗辯並不足以
      影響原告依據其與被告間流通銷售約定書而應取得之仲介
      報酬。
  ㈢縱然埔心段等土地、橫山段等8筆土地實由徐麒峻仲介，然徐
    麒峻本即同時為原告、被告公司之業務人員，其於埔心段等
    土地買賣交易時既已於土地買賣契約書上記載係原告公司所
    為仲介，並於橫山段等8筆土地交易時簽署流通銷售約定書
    ，即應由原告取得應得之仲介服務費。至於原告取得仲介服
    務費後，如何與其所屬公司人員分得報酬，則非本件訴訟所
    問。綜上，原告依不當得利法律關係，請求被告給付埔心段
    等土地交易之仲介報酬735,960元，及依兩造間流通銷售約
    定書約定，請求被告給付埔心段等土地交易之仲介報酬100
    萬元，係屬有據。
五、從而，原告依民法第179條、流通銷售約定書第3條約定，請
    求被告給付1,735,960元，及自起訴狀繕本送達翌日即110年
    4月23日起至清償日止，按週年利率5%計算之法定遲延利息
    ，為有理由，應予准許，逾此部分之請求，則屬無據，應予
    駁回。
六、兩造陳明願供擔保，聲請宣告假執行或免為假執行，經核原
    告勝訴部分，並無不合，爰分別酌定相當之擔保金額宣告之
    。至原告敗訴部分，其假執行之聲請失其依據，應予駁回。
七、本件事證已臻明確，兩造其餘主張陳述及所提之證據，經本
    院斟酌後，認與判決結果不生影響，均毋庸再予論述，附此
    敘明。
八、訴訟費用負擔之依據：民事訴訟法第79條。
中　　華　　民　　國　　111 　年　　4 　　月　　15　　日
                  民事第七庭    法　官　林欣苑
以上正本係照原本作成。
如對本判決上訴，須於判決送達後20日內向本院提出上訴狀。如
委任律師提起上訴者，應一併繳納上訴審裁判費。
中　　華　　民　　國　　111 　年　　4 　　月　　15　　日
                                書記官  范煥堂